臺灣板橋地方法院刑事判決　　　　　　　　　　　　九十一年度易字第二八六三號
　　公　訴　人　臺灣板橋地方法院檢察署檢察官
　　被　　　告　甲○○　男　三.
右列被告因侵占案件，經檢察官提起公訴（九十一年度偵字第六一三○號），本院判
決如左：
    主  文
甲○○無罪。
    理  由
一、公訴意旨略以：被告甲○○自民國九十年七月一日起，擔任全民計程車司機聯誼
    會全宏車隊副隊長，有經收費用之責，係從事業務之人，基於意圖為自己不法之
    所有之概括犯意，自同日起，在臺北縣重新橋下總部，利用職務之便，將經收持
    有之餐費新臺幣（下同）三萬四千元、旗費六千八百元、燈架費七千元、贊助費
    八千五百元，共五萬六千三百元，侵占入己，供己使用，因認被告涉犯刑法第三
    百三十六條第二項之業務侵占罪嫌等語。
二、按犯罪事實應依證據認定之，無證據不得推定其犯罪事實，刑事訴訟法第一百五
    十四條定有明文。再刑事訴訟上證明之資料，無論其為直接或間接證據，均須達
    於通常一般之人均不致有所懷疑，而得確信其為真實之程度，始得據為有罪之認
    定，若其關於被告是否犯罪之證明未能達此程度，而有合理懷疑之存在，致使無
    從形成有罪之確信，根據「罪證有疑，利於被告」之證據法則，即不得遽為不利
    被告之認定，亦有最高法院七十六年度臺上字第四九八六號判例可稽。其以情況
    證據（即間接證據）斷罪時，尤須基於該證據在直接關係上所可證明之他項情況
    事實，本乎推理作用足以確證被告有罪，方為合法，不得徒憑主觀上之推想，將
    一般經驗上有利被告之其他合理情況逕予排除，此觀諸最高法院三十二年上字第
    六十七號判例意旨亦甚彰明。次按告訴人之指訴係使被告受刑事訴追為主要目的
    ，是其指訴是否與事實相合，仍須調查其他證據以資審認；又被害人之陳述如無
    瑕疵，且就其他方面調查又與事實相符，固足採為科刑之基礎，倘其陳述尚有瑕
    疵，則在未究明前，遽採為論罪科刑之根據，即難認為適法，此有最高法院五十
    三年台上字第一三○○號、六十一年台上字第三○九九號判例足資參照。又按業
    務上侵占之成立，以對於業務上持有之物，變更其持有意思，圖為自己或第三人
    之不法所有為構成要件，如僅將持有物延不交還或有其他原因致一時未交還，而
    無上述不法所有之意圖，尚難令負業務上侵占罪責，最高法院五十五年度台上字
    第二五六四號判決可資參照。
三、本件公訴人認被告甲○○涉犯業務侵占罪嫌，係以告訴人丙○○之指訴及隊員名
    冊一份為據，並認被告經收費用竟未記帳？而贊助費即係熱情贊助者贊助之出資
    ，豈可能退還？又其稱交付劉震南之人，亦無提出收據，更違反車隊隊長即告訴
    人之意見，是被告顯有侵占之事等情為論罪依據。訊據被告對於有收取隊上隊員
    之餐費及旗費之事固供承不諱，惟堅詞否認有何侵占犯行，辯稱：其所收取之餐
    費已交給告訴人丙○○用以支付當次聚餐之費用，而車隊每人有捐款五百元或一
    千元，以訂購燈殼及無線機台，嗣隊員繳納費用後，即將該等捐款返還，至其他
    所收款項，除支付相關費用外，則已交給告訴人或劉震南其收取款項係本於與隊
    員間之信任關係，故未記載任何帳目等語。
四、經查：
（一）本件告訴人於初次偵查中係指訴被告自九十年七月一日起開始收取款項，僅收
      取七月該次之款項，被告共侵占三萬五千三百元，包括贊助費八千元、燈殼費
      七千元、旗幟費六千八百元、餐費一萬三百元等語（見偵查卷第三一頁背面、
      第三二頁），嗣於偵查中則改稱除上述款項外，被告尚有侵占隊費共五萬五千
      七百元等語（見偵查卷第四一頁），其後於偵查中又改稱被告並未收隊費，餐
      費收三萬四千元，旗費六千八百元，燈殼費七千元，贊助費八千五百元等語（
      見偵查卷第四四頁背面），而於本院調查時則稱被告係自九十年三月起至同年
      六月止收取款項，所收取之餐費約三萬餘元，加上旗費、燈殼費，被告應返還
      六萬餘元，然被告僅交付二萬一千元，故被告尚未交出三萬四千元，此即其侵
      占之款項總額等語（見本院九十一年十一月五日訊問筆錄、同年月十九日審判
      筆錄），是告訴人對於被告收取款項之時間、侵占之數額，所述前後不一，已
      有瑕疵可指，且告訴人於本院調查時僅陳稱繳納餐費之隊員如隊員名冊所載，
      伊係因被告並未做帳，金錢流向不清楚，故認其有侵占等語（見上述審判筆錄
      ），然查前述隊員名冊僅能證明該車隊之隊員為何，而隊員是否確有繳納上開
      費用，告訴人既無法確定，是難僅憑隊員名冊即認被告有收取前開款項並予以
      侵占之行為，則被告是否有於告訴人所述之期間收取該等數額之款項，其後並
      予以侵占，即非無疑。
（二）再查，證人乙○於本院調查時既到庭證稱因隊上所有事情均係隊長即告訴人在
      處理，故被告是否有將部分款項交給告訴人，彼並不清楚，彼後來聽說被告有
      將款項交給劉震南，但帳目是否移交，彼亦不清楚等情明確（見本院九十一年
      十一月五日訊問筆錄），則被告辯稱其有將部分款項交給告訴人或劉震南，即
      非不可採信。況查，證人沈武周於本院調查時亦到庭證稱被告應未收取餐費，
      該隊僅有那次餐會，餐會當日有置放一個桌子，由其他隊員收款，而彼不知道
      被告是否另有收取旗費等費用，如有，應係劉震南所收取等語，證人王德於本
      院調查時則證稱彼不知道被告是否有收取餐費、旗費、燈殼費、贊助費等費用
      ，但有一位「阿胖」，餐費、燈殼費均係其收取，即劉震南等語，證人鄭文乙
      於本院調查時且證稱僅知被告有收取餐費，贊助費係被告或劉震南所收，並不
      確定，旗費、燈殼費何人所收亦不清楚，該等款項係於開會時所收取，而如燈
      殼部分，只需隊員出錢即會安裝，故無侵占之問題等語（以上證人沈武周、王
      德、鄭文乙所述，均見本院九十一年十一月十九日審判筆錄），綜上所述，上
      述證人等或稱被告並未向彼等收取款項，或稱收取款項之人係劉震南，是參以
      被告確有將所收取之部分款項交付予告訴人之情，此據告訴人陳明在卷，復有
      被告所提其上有告訴人簽收款項紀錄之資料等件在卷可稽，從而被告是否有於
      告訴人所述之期間收取該等數額之款項並予以侵占，確非無疑。則查，縱被告
      有如告訴人所述於收款後未記帳或帳目不明之情事，惟既難證明其有侵占之行
      為，要難率以侵占罪嫌相繩。
五、本院綜合卷證資料，對於公訴意旨所指被告業務侵占之犯行，客觀上既尚未達於
    通常一般人均不致有所懷疑，而得確信其犯罪事實之程度，依「罪證有疑，利於
    被告」之法則，即應作有利於被告之認定。此外，復查無其他積極證據足證被告
    有何業務侵占犯行，既不能證明被告犯罪，自應為無罪之諭知。
據上論斷，應依刑事訴訟法第三百零一條第一項，判決如主文。
本案經檢察官簡美慧到庭執行職務。
中        華      民      國      九十一    年      十二    月    三    日
                                      臺灣板橋地方法院刑事第一庭
                                          法  官  邱 靜 琪
右正本證明與原本無異。
如不服本判決，應於判決送達後十日內向本院提出上訴狀 (應附繕本) ，上訴於臺灣
高等法院。
                                          書記官  黃 頌 棻
中        華      民  國      九十一    年      十二    月    四    日
